臺灣士林地方法院民事判決　九十年度簡上字第一八號
　　上　訴　人　　甲○○
　　被上訴人　　　乙○○○○○.
　　　　　　　　　丙○○
右當事人間請求給付會款事件，上訴人對於中華民國八十九年十一月二十三日本院內
湖簡易庭八十八年度湖簡字第六０九號第一審判決提起上訴，本院判決如左：
    主      文
上訴駁回。
第二審訴訟費用由上訴人負擔。
    事      實
甲、上訴人方面：
  壹、聲明：
    一、原判決廢棄。
    二、被上訴人應給付上訴人新台幣（下同）五十萬元及自八十四年五月七日起至
        清償日止，按年息百分之五計算之利息。
    三、第一、二審訴訟費用由被上訴人負擔。
  貳、陳述：除與原審判決書所載者相同茲予引用外，補稱：
    一、本件之主要爭點在於被上訴人之三個會，究為三死會或二死會、一活會：
    （一）由訴外人丁美妃及李少華，八十八年三月十九日之證明書，證明被上訴人
          於八十一年二月五日、八十一年九月五日、八十二年五月五日先後得標，
          可證被上訴人為三死會。
    （二）上訴人於原審所提之三張被上訴人具名之收據，亦可證實被上訴人係收到
          三筆會款。
    （三）證人丁美妃於原審之證詞亦陳稱：『邱麗雲前後共三次會，得標時，我均
          有在場。』（原審卷第四十六頁）。
    （四）訴外人王美惠、王黃素雲即毛巾、蔡志成即大成，林萬生、丁美妃、王美
          芬、黃高碧蓮即大頭、李少華，於九十年六月八日出具之證明書，亦指稱
          被上訴人三個會均已得標，為三死會。
    （五）若誠如被上訴人所言，其二死會、一活會，在繳會錢時，必定以其活會之
          金額抵銷死會之金額後，始將應繳之會錢拿出，焉可能繳足二死會之會錢
          ，而任令另一活會不受清償？且若如被上訴人所言，其為一活會、二死會
          ，依社會一般合會習慣，僅須繳付一死會會錢即二萬元即可，被上訴人何
          須繳付會款四萬元予証人趙鴻釧，亦即被上訴人僅須繳付死會會款一會二
          萬元即自八十二年十月五日停標至八十四年五月五日結束共二十六次會款
          為五十二萬元，被上訴人何以已繳付會款六十七萬二千元予証人趙鴻釧，
          顯已逾其應繳之金額，益証被上訴人所稱一活會二死會云云，顯為不實。
    二、上訴人原審所提之三張被上訴人具名之收據，是否真正：
    （一）此三張被上訴人具名之收據，其印文部分，原審鑑定係與被上訴人郵局存
          留之印鑑相符。
    （二）此三張收據，與大成即蔡志成所提出之收據，其格式相同，應可認定為真
          正，而証人李榮新、詹淑珠、丁美芳三人均係活會，未收取標會會款，所
          稱『沒開過正式之收據』云云，亦可理解，要難謂系爭收據即不合法。
    （三）至於原審卷第九十三頁證人丁美芳所提之互助會會員名單及內文記載，與
          前揭四張收據不符之部分，上訴人否認其內容之真正。
    三、至於證人趙鴻釧部分：
    （一）被上訴人將應繳會款交付趙鴻釧，事前並未經過上訴人之同意，依民法債
          篇修正前民間合會法律關係，僅於會首與會首間有債權債務關係，會員與
          會員間，並無任何法律關係，被上訴人逕將會款交付訴外人趙鴻釧，依法
          對上訴人而言，不發生清償之效力。
    （二）被上訴人對趙鴻釧支付六十二萬七千元部分，上訴人基於三方私人情誼緣
          故，同意扣除。惟『被上訴人秋麗融即邱麗雲欠我（即上訴人）一百五十
          萬元（三個死會，每會兩萬，共二十五期）扣除趙宏釧六十二萬七千元，
          尚欠我八十七萬三千元。』（鈞院九十年七月二日準備程序筆錄第二頁第
          三行至第四行），按被上訴人為三個死會，其中二個死會四萬元由趙鴻釧
          收取，此由証人趙鴻釧亦証稱：『後來會首答應我去向被告收取每月四萬
          元之會款』可証，該款未經上訴人之手，為此，上訴人起訴請求另一死會
          會款五十萬元，亦合情理之常。
    四、關於丁美芳提出之助會會員名單一事：
        被上訴人訴訟代理人於九十年五月二十八日鈞院準備程序中指稱：『被上訴
        人秋麗融即邱麗雲只標了八十二年八月五日以二千二百元標得及八十二年九
        月五日兩個會（原審卷第九十三頁），但前述日期似以會單上所記載之日期
        為準，惟詳細日期已記不得。』（該日筆錄第二頁第九行至第十一行），惟
        查：
    （一）原審卷第九十三頁之會員名單之次序及標息，係開標之日期及利息，並非
          依編號秩序得標，而係以當次付利息最高者得標。
    （二）被上訴人真正得標日係如被上訴人具名收據之八十一年二月五日、八十一
          年九月五日及八十二年五月五日，並非如被上訴人之訴訟代理人所言係八
          十二年八月五日及八十二年九月五日，且被上訴人之訴訟代理人所稱之利
          息，亦與會員名單之記載不符。
    （三）若被上訴人之訴訟代理人引用會員名單之情形屬實的話，豈不就如丁美芳
          、趙鴻釧等皆為死會，何來停會後，被上訴人將會款交付趙鴻釧之情事？
    （四）該會員名單，其標息部分與被上訴人具名之收據不同，亦與大成即蔡志成
          具名之收據不同，要難認被上訴人具名之收據即為偽造或不正確。
    五、關於被上訴人之收據上印鑑問題：
    （一）被上訴人於鈞院答辯（一）狀指稱：『被上訴人於參加互助會時（八十年
          十二月五日），即以『邱麗融』為名參加，而非『邱麗雲』，且於八十一
          年二月十九日更名登記完成，上訴人所提出之收據，竟係於被上訴人更名
          後蓋以邱麗雲印鑑章書立，真實性顯容有疑，此外，系爭印鑑章被上訴人
          已於八十二年五月五日申報遺失，則上訴人所提出之八十二年五月九日之
          收據如何而來？頗值懷疑，亦不足採。』云云。
    （二）其次，被上訴人九十年七月二日於鈞院準備程序中陳稱：『當初是我將印
          鑑及存摺交給上訴人甲○○保管，但後來該存摺及印鑑下落不明，所以我
          自七十六年迄今均未再使用此帳戶，直到上訴人甲○○起訴時我才知道這
          帳戶還剩下九佰多元。三張收據上之印鑑是我的，但不是我蓋的。』（該
          日筆錄第二頁第十一行至第十四行）。
    （三）惟查，被上訴人原質疑印鑑之真實性，事後在原審認定印文真正後，始改
          稱印鑑係被上訴人所有，惟否認為其所蓋。一開始，被上訴人稱其印鑑已
          於八十二年五月五日申報遺失，殊不知三重正義郵局之儲九０五０六九六
          －二號函，顯示被上訴人此鑑係八十八年十二月二十一日始申報遺失，並
          非八十二年五月五日即申報遺失，被上訴人於原審提起訴訟後，始將印鑑
          申報遺失，變更印鑑，其動機顯有可議之處。
乙、被上訴人方面：
  壹、聲明：駁回上訴。
  貳、陳述：除與原審判決書所載者相同茲予引用外，補稱：
      本件被上訴人參加上訴人之三互助會中，得標二會，一會為活會，且已將死會
      會款扣除已繳之活會會款後，經上訴人之同意，另行給付活會會員趙鴻川，理
      由如下：
    一、證人趙鴻川、李榮新之證詞及趙鴻川提出之收據可稽：
    （一）證人趙鴻川證稱：「這個會於八十二年間突然停會，因我有三個活會．．
          ．後來會首答應我去向被告收取每月四萬元之會款，但被告沒同意，後來
          至八十三年五月二十日起就開始付」，「．．．我與會首協調，因被告有
          二會死會，每月需付會首四萬元，經原告同意，我自八十三年五月二十日
          起開始向邱麗雲收取會款至會結束」、「八十三年間會首同意我去收會款
          ，我收到六十二萬七千元，原告同意我去向被告收取六十二萬七千元，．
          ．．，我們四人（包括兩造及李榮新）是在我收取會款前一個月在三重市
          ○○街號不詳之十樓協調」等語。
  　（二）證人李榮新證稱：「知道原告與趙鴻川間協議，因當時我有在場，我知道
          被告標了二會」等語。
    （三）有證人趙鴻川提出之收據可稽（參原審卷第五十一頁）。
    二、上訴人於原審已自認其同意趙鴻釧向被上訴人收取會款：
    　　上訴人辯稱其對原審證人趙鴻釧向被上訴人收取會款之事，其事前、事後均
        未同意、、、云云。然查，依原審八十九年二月二十五日筆錄：「法官問：
        對證人趙鴻釧之言有意見？原告答：我有同意。」，上訴人已於原審作此表
        示，卻又於　鈞院作相反陳述，顯乏論據，亦無理由。
    三、上訴人主張被上訴人之三個會皆為死會，並舉訴外人丁美妃、李少華、王美
        惠、王黃素雲、蔡志成、林萬生、王美芬、黃高碧蓮之證明書為據。惟，被
        上訴人否認此等證明書之真正，上訴人既無法舉證證明該等文書之真正，則
        應不具證明力。
    四、上訴人復諉稱其乃因財力不足始僅對五十萬元作請求。實則，自上訴人聲請
        支付命令時起，即以「、、、詎拒付一個死會會金二萬元，自八十二年十月
        五日起，至八十四年五月五日止，計二十五次，共欠會首甲○○死會款金額
        五十萬元未付屬實。」為由作主張，顯與「財力」問題無涉，就此部分上訴
        人所稱亦顯乏理由。
    五、關於上訴人所提出收據之真正：
  　（一）被上訴人於參加互助會時（八十年十二月五日），即以「邱麗融」為名參
          加，而非「邱麗雲」，且於八十一年二月十九日更名登記完成，上訴人所
          提出之收據，竟係於被上訴人更名後蓋以邱麗雲印鑑章書立，真實性顯容
          有疑。
    （二）證人丁美芳、李榮新、詹淑珠證稱：「我們沒開過這麼正式的收據。」再
          參以常情而言，會員得標，會首為求憑據並簡化求償程序，往往要求會員
          開立本票或支票用為支付死會會款之憑證，並非要求開立收據。次若上訴
          人製作有如此正式之收據（收據內容尚且用打字列印），則應係會員得標
          時皆有要求開立收據，何以證人均證稱並無如此正式之收據，此實違反常
          情，亦證原告所提收據全係臨訟製作，不足採信矣。
    （三）本件上訴人所提之標單，其上明確載明被上訴人名為「邱麗融」，並非「
          邱麗雲」，亦非「乙○○○○○○」，且蓋用邱麗雲之印章，此不合於一
          般更改名字後之表示方法，依常情應係蓋用邱麗融之印章方合正當，況此
          邱麗雲之印章被告於七十六年開戶後一直未使用，此由郵政存簿儲金簿即
          可知悉，被上訴人亦早已忘記有此帳戶，直至本件上訴人起訴竟提出蓋有
          被上訴人印鑑章之收據，被上訴人才想起有此帳戶及印章，並發現印章早
          已遺失，才趕緊至郵局辦理變更。
  　（四）依上訴人所提出之第一紙收據內容觀之，得標日期為八十一年二月五日，
          得標利息為八千二百元，首先，八十一年二月五日適逢農曆大年初二，故
          該次標期提前於元月三十日開標，且得標利息亦較高為八千七百元，此由
          會員丁美芳所提出之會單之記載可稽，足見該收據並非真實。
    理      由
一、上訴人起訴主張：被上訴人參加上訴人所召集自八十年十二月五日起至八十四年
    五月五日止，每月五日開標一次，另每逢二、五、八月、十一月之二十日，各加
    標一次之民間互助會，每會二萬元，被告參加三會，且被上訴人均已得標後，竟
    自八十二年十月五日起未給付死會會款，屢催未果，爰依合會關係請求給付會款
    。被上訴人則以共參加三會，其二會為死會，一會為活會，死會會款扣除已繳之
    活會會款後，餘款經上訴人同意後已另行給付活會會員趙鴻川等語置辯。
二、本件兩造之合會契約，係自八十年十二月五日起至八十四年五月五日止，此有系
    爭合會會單在卷足憑，亦為兩造所不爭執。是本件兩造訂定系爭合會契約，均成
    立在民法債編施行之後，應屬無疑。另民法債編施行法就八十九年五月五日新增
    訂之民法債篇第十九節之一合會規定，並無明文特別規定新增訂之民法債編第十
    九節之一合會規定，亦即民法第七百零九條之一至之九，亦溯及既往適用增訂施
    行前所發生之合會。則依民法債編施行法第一條後段之規定，本件發生在民法債
    編第十九節之一合會規定增訂前之合會，應無民法債編第十九節之一合會規定之
    適用，合先敘明。
三、查：上訴人主張被上訴人參加該互助會三會一節，業據其提出會單一紙為證，復
    為被上訴人所不爭執，自堪信為真。然查：
（一）按「二人互負債務，而其給付種類相同，並均屆清償期者，各得以其債務與他
      方之債務，互相扺銷」，民法第三百三十四條前段定有明文。另當事人主張有
      利於己之事實者，就其事實有舉證之責任，民事訴訟法第二百七十七條定有明
      文。又「民事訴訟如係由原告主張權利者，應先由原告負舉證之責，若原告先
      不能舉證，以證實自已主張之事實為真實，則被告就其抗辯事實即令不能舉證
      ，或其所舉證據尚有疵累，亦應駁回原告之請求。」，最高法院十七年上字第
      九一七號判例參照。
（二）又文書之證據力，有「形式上證據力」與「實質上證據力」之分，前者係指真
      正之文書即文書係由名義人作成而言；後者則為文書記載之內容，有證明應證
      事實之價值，足供法院作為判斷之依據而言。必有形式上證據力之文書，始有
      證據價值之可言。文書之實質上證據力，由法院根據經驗法則，依自由心證判
      斷之。形式上證據力，則依民事訴訟法之規定決之（最高法院八十八年度臺上
      字第二六三四號判決意旨參照）。本件上訴人提出之被上訴人標取三會收取會
      款之收據三紙為證，且被上訴人就該收據上之印文為其所有一事並不爭執，有
　　　上開收據在卷可憑，依民事訴訟法第三百五十七條但書規定，被上訴人對該收
　　　據既不爭執，固應推定其為真正，惟此一推定係指文書形式上之證據力而言，
　　　亦即上開收據充其量僅能證明該收據上之所蓋之邱麗雲印文，確係被上訴人所
　　　有之印章所為一節，至該收據之內容是否屬實，揆諸前揭判決意旨諭示，自仍
　　　應由本院根據經驗法則，依自由心證判斷之。
（三）依上訴人所提之卷附互助會會員名單，可知被上訴人於參加系爭合會時，即以
      【邱麗融】之名義為之，是以被上訴人若欲簽名於上訴人所提之收據上，則自
      應以邱麗融之名義為之，方符常情，又何須刻意強調於會單上所未顯示之「邱
      麗雲」名稱？蓋民間之互助會，會員與會員之間彼此不認識，乃屬正常，甚至
      會員未以本名列為會員名單，亦屬多有，則被上訴人又何須刻意於收據上顯示
      「乙○○○○○○」？並蓋以非名單上名義之「邱麗雲」之印文？則該收據之
      實質上之證據力即屬可疑。
（四）又證人趙鴻釧於原審八十九年二月二十五日言詞辯論時結證稱：「．．．我與
      會首（即上訴人）協調，因被告（即被上訴人）有二會死會，每月須付會首四
      萬元，經原告（即上訴人）同意，我自八十三年五月二十日起開始．．．」「
      ．．．我收到六十二萬七千元．．．」，且上訴人於同日亦陳稱：【我有同意
      】，則依證人與上訴人之陳詞，則可知上訴人同意證人趙鴻釧代其向被上訴人
      收取其二死會之會款共計六十二萬七千元，應屬可採。
（五）再果如上訴人所主張之被上訴人尚欠三會死會會款為真，則其所積欠之金額應
      共為一百五十六萬元（即八十二年十月五日起至八十四年五月五日止，尚有二
      十六次會款未繳，被上訴人有三會，每會二萬元，則36x2x3=156萬元），而一
      百五十六萬元，扣除前述（四）趙鴻釧向被上訴人所收取之六十二萬七千元，
      則被上訴人尚應付九十三萬三千元，然上訴人卻於支付命令只表明被上訴人尚
      欠一死會會款五十萬元，其主張與實情顯不相符。
（六）然依被上訴人所辯稱其為二死會一活會，則二死會所欠之會款，應為一百零四
      萬元（即36x2x2=104萬元），而一百零四萬元，扣除前述（四）趙鴻釧向被上
      訴人所收取之六十二萬七千元，則被上訴人尚應付四十一萬三千元，該欠款與
      被上訴人已繳二十九次（每會二萬元，然每次實繳約一萬餘元）而尚未標之一
      活會會款相扺銷後，上訴人對被上訴人即無會款請求權可言，則被上訴人之抗
      辯，應屬可採。
四、綜上所述，本件上訴人主張為不足採，被上訴人抗辯經抵銷後並未積欠上訴人債
    務等語尚屬可信。從而，上訴人本於合會之法律關係，請求被上訴人給付會款五
    十萬元及自八十四年五月七日起至清償日止，按週年利率百分之五計算之利息，
    並無理由，應予駁回。從而，原審駁回上訴人請求，經核並無不合；上訴意旨指
    摘原判決不當，求予廢棄改判，不應准許，其上訴應予駁回。
五、本件待証事實已臻明確，兩造其餘攻擊防禦方法，經本院審酌後，認已於本判決
    所為上述判斷不生影響，無逐一論述之必要，併此敘明。
六、據上論結，本件上訴為無理由，依民事訴訟法第四百三十六條之一第三項、第四
    百四十九條第一項、第七十八條，判決如主文。
中　　　華　　　民　　　國　　九十一　　年　　　五　　　月　　  二 　　 日
                            臺灣士林地方法院民事第三庭
~B審判長法官　李玉卿
~B法　　　官　施月燿
~B法　　　官　陳梅欽
右為正本係照原本作成。
本件不得上訴。
中　　　華　　　民　　　國　　九十一　　年　　　五　　　月　　　六 　　 日
~B法院書記官　蔡佳君
